臺灣板橋地方法院民事判決　　　　　　 94年度勞小上字第8號
上　訴　人　甲○○
被 上訴 人　儒鴻企業股份有限公司
法定代理人　乙○○
上列當事人間給付獎金等事件，上訴人對於民國94年6 月30日本
院板橋簡易庭94年度板勞小字第13號第一審判決提起上訴，本院
判決如下：
    主  文
上訴駁回。
第一、二審訴訟費用新臺幣貳仟伍佰元由上訴人負擔。
    事實及理由
一、按對於小額程序之第一審裁判之上訴，非以其違背法令為理
    由，不得為之，民事訴訟法第436條之24第2項定有明文。何
    謂違背法令，依民事訴訟法第436 條之32第2項準用第468條
    及第469條第1款至第5 款之規定，判決不適用法規或適用不
    當，為違背法令，判決有同法第469 條第1款至第5款情形之
    一者，為當然違背法令。又小額程序之第二審判決，依上訴
    意旨足認上訴為無理由者，得不經言詞辯論為之，同法第43
    6條之29第2款亦有規定。
二、本件上訴人係對於小額訴訟之第一審判決提起上訴，其上訴
    理由狀略以：(一)上訴人所請求者為獎金，並非工資、資遣費
    或退休金，原審引用勞動基準法第2 條第3 款及同法施行細
    則第10條有關應否列入工資範圍之規定作為判決基準，與上
    訴人之起訴請求無涉，更是誤用法條。(二)司法院第14期司法
    業務研究會有關勞動基準法第29條之「獎金」是否即指「年
    終獎金」為否定之結論。但此否定之結論乃指勞動基準法第
    29條之「獎金」包含「年終獎金、競賽獎金、．．．及其他
    非經常性獎金」，意指「獎金」之範圍比「年終獎金」為大
    ，「獎金」是包含「年終獎金」，但不等於「年終獎金」，
    故研究會之題目「獎金是否即指年終獎金」當然為否定之結
    論。但此研討過程與結論，亦同時獲得另一結論：「獎金」
    之範圍比「年終獎金」為大且包含「年終獎金」，故勞動基
    準法第29條規定雇主應給付之獎金，不但應包含年終獎金，
    連其他之競賽獎金、．．．及其他非經常性獎金，均應包含
    在內，更證明了雇主有給付包含了「年終獎金」在內之一切
    獎金之義務，原審竟為相反解釋，以獎金不等於年終獎金之
    結論，即全盤否定雇主依勞動基準法第29條規定給付年終獎
    金之義務。(三)勞動基準法第29條規定，乃強制規定，雇主有
    全面給付之義務，勞工不負舉證責任，除非勞工有不符合該
    條規定之處，否則雇主無選擇性給付權利，原審認該法條規
    定是恩惠之給付規定，雇主有選擇性給付之權，並要上訴人
    負舉證責任，顯有違誤。(四)原審已確認被上訴人有發放全公
    司勞工93年度年終獎金一個月之事實，則上訴人請求被上訴
    人給付相同之一個月年終獎金，即屬依法有據，原審駁回上
    訴人之請求，顯然錯誤。(五)上訴人係遭被上訴人資遣，並非
    自願性辭職，被上訴人於民國93年12月30日將上訴人資遣，
    顯係為了逃避給付年終獎金義務，而專以損害上訴人之權益
    為目的，此等專以損害上訴人權利之行為與事實，應不得作
    為上訴人不利之抗辯與認定等語。
三、經查：
　(一)原審以：按「事業單位於營業年度終了結算，如有盈餘，除
    繳納稅捐、彌補虧損及提列股息、公積金外，對於全年工作
    並無過失之勞工，應給予獎金或分配紅利」勞動基準法第29
    條固定有明文。惟按「獎金：指年終獎金、競賽獎金、研究
    發明獎金、特殊功績獎金、久任獎金、節約燃料物料獎金及
    其他非經常性獎金」，勞動基準法施行細則第10條第2 款亦
    著有規定。同法第29條既僅稱為「獎金」，尚難專指年終獎
    金；且該法條將「給與獎金或分配紅利」二者並列，由雇主
    即事業單位選擇其一，亦與一般俗稱之年終獎金有異，（司
    法院78年2 月25日第14期司法業務研究會參照），再參酌該
    法第29條所指獎金乃以事業單位如有盈餘為前提，依其性質
    乃係「員工盈餘分紅獎金」，而據工作規則或協約規定依盈
    餘之一定比例或計算方式給付之，尚與台灣地區向來習慣所
    謂之年終獎金，乃雇主為感念員工而具有特別勉勵、恩惠性
    質之給與，且多為不計盈虧而仍發給，其金額亦非一定，且
    非以盈餘之一定比例計算給付之，自難謂得據勞動基準法第
    29條作為請求年終獎金之依據。至內政部74年2 月27日（74
    ）台內勞字第290597號函謂「事業單位依勞動基準法第29條
    規定發給年終獎金，如勞工於事業單位營業年度終了結算時
    在職，且當年度工作並無過失，即具領取年終獎金之要件，
    故對符合上述條件之勞工，均應發給年終獎金」，揆之前開
    說明，乃係誤解、混淆習慣上所謂年終獎金之意，而應係指
    依該法第29條之「員工盈餘分紅獎金」，併予指明。又按所
    謂工資，乃指勞工因工作而獲得之報酬，勞動基準法第2 條
    第3 款定有明文，是工資為勞工之勞力所得，為其勞動之對
    價。另依勞動基準法施行細則第10條規定：「本法第2 條第
    3 款所稱之其他任何名義之經常性給與係指左列各款以外之
    給與。一紅利。二獎金：指年終獎金、競賽獎金、研究發明
    獎金、特殊功績獎金、久任獎金、節約燃料物料獎金及其他
    非經常性獎金。三春節、端午節、中秋節給與之節金。四…
    …」可知，凡非屬上開施行細則第10條所規定之給與，但為
    雇主制度上經常性之給與者，亦應視為勞工之工資。故工資
    須為經常性給與，且為勞動之對價，始足當之。倘雇主為改
    善勞工生活而非經常性之給與，或為單方之目的，給付具有
    勉勵、恩惠性質之給與，均非為勞工之工作給付之對價，與
    勞動契約上之經常性給與有別，應不得列入工資之範圍內。
    則上訴人主張依勞動契約其當年度已工作滿一整年度，被上
    訴人應給付年終獎金云云，惟被上訴人已否認有於勞動契約
    或工作規則、協約內約定應給付年終獎金之義務，上訴人既
    不能證明，其主張自屬無據。上訴人雖另以其他在職員工均
    有領取年終獎金云云，惟年終獎金給付既具有勉勵、恩惠性
    質之給與，上訴人於被上訴人發放年終獎金當時既已遭資遣
    而非在職員工，縱其前一年度已工作滿一整年，被上訴人是
    否有仍予勉勵之必要，乃屬被上訴人是否願予以特別恩給之
    單方裁量，而非被上訴人應負之法定給付義務，上訴人自不
    得以其他在職員工均有受領年終獎金而主張被上訴人對之亦
    有給付義務，所辯均不足採等語，判決上訴人（即原審原告
    ）敗訴，核其認事用法均無違誤。原審就其判決理由之構成
    （即有關年終獎金屬勉勵、恩惠性質之給與，並非工資，亦
    非勞動基準法第29條之獎金，亦未於勞動契約或工作規則、
    協約內約定應給付年終獎金之義務）雖有述及年終獎金非屬
    工資之範圍，但非僅依勞動基準法第2 條第3 款及同法施行
    細則第10條有關應否列入工資範圍之規定作為判決基準，尚
    有上開諸多理由，其與上訴人起訴主張「依勞動契約其當年
    度已工作滿一整年度，被上訴人應給付年終獎金」之請求有
    關，亦無誤用法條。
  (二)原審認定年終獎金並非勞動基準法第29條之獎金，其理由已
  　如前述，且司法院78年2 月25日第14期司法業務研究會之研
  　討結論亦認勞動基準法第29條既僅稱為「獎金」，尚難專指
  　年終獎金；且該法條將「給與獎金或分配紅利」二者並列，
  　由雇主即事業單位選擇其一，亦與一般俗稱之年終獎金有異
  　，並無上訴人所指勞動基準法第29條之「獎金」包含「年終
  　獎金、競賽獎金、．．．及其他非經常性獎金」等情形，原
  　審認事用法並無違誤。
  (三)按民事訴訟如係由原告主張權利者，應先由原告負舉證之責
  　，若原告先不能舉證，以證實自己主張之事實為真實，則被
  　告就其抗辯事實即令不能舉證，或其所舉證據尚有疵累，亦
  　應駁回原告之請求。又請求履行債務之訴，除被告自認原告
  　所主張債權發生原因之事實外，應先由原告就其主張此項事
  　實，負舉證之責任，必須證明其為真實後，被告於其抗辯事
  　實，始應負證明之責任，此為舉證責任分擔之原則（最高法
  　院17年上字第917號、43年台上字第377號判例意旨參照）。
    本件年終獎金並非勞動基準法第29條之獎金，已如前述。上
    訴人於原審起訴主張依勞動契約其當年度已工作滿一整年度
    ，被上訴人應給付年終獎金云云，既經被上訴人於原審否認
    （見原審94年6 月22日之調解程序筆錄），則依上開說明，
    自應由主張債權發生原因事實之上訴人負舉證之責，原審認
    年終獎金（非勞動基準法第29條規定）是恩惠之給付規定，
    雇主有選擇性給付之權，並要上訴人負舉證責任，並無違誤
    。
  (四)原審認年終獎金之發放屬被上訴人是否願予以特別恩給之單
    方裁量，而非被上訴人應負之法定給付義務，上訴人自不得
    以其他在職員工均有受領年終獎金而主張被上訴人對之亦有
    給付義務等語，即認年終獎金之發放並非被上訴人應負之法
    定給付義務，同理，亦非上訴人之權利，上訴人不得請求，
    原審駁回上訴人之請求，並無錯誤。
  (五)年終獎金既屬被上訴人是否願予以特別恩給之單方裁量，並
    非上訴人得向被上訴人請求之權利，則被上訴人於93年12月
    30日將上訴人資遣，拒絕發放年終獎金予上訴人，並無違背
    民法第148 條規定，原審駁回上訴人之請求，並無違法。
四、綜上所陳，上訴意旨指摘原審判決認事用法違背法令，求予
    廢棄改判，顯無理由，爰不經言詞辯論，逕以判決駁回其上
    訴。
五、本件第一、二審訴訟費用應依民事訴訟法第436 條之32第1
    項準用第436 條之19條第1 項規定，確定由上訴人負擔新臺
    幣2,500元。
據上論結，本件上訴為無理由，依民事訴訟法第436條之29第2款
、第436條之32第2項、第1項、第449條第1項、第78條、第436條
之19第1項，判決如主文。
中　　華　　民　　國　　94　　年　　9 　　月　　27　　日
                  民事第一庭    審判長法　官　李世貴
                                  　　法　官　陳翠琪
                                  　　法　官　楊千儀
以上正本證明與原本無異。
本判決不得上訴。
中　　華　　民　　國　　94　　年　　9 　　月　　27　　日
                                    　書記官　簡青根
